【裁判字號】    97,建,126
【裁判日期】    980313
【裁判案由】    返還支票
【裁判全文】
臺灣臺北地方法院民事判決               97年度建字第126號
原      告  台麗大旅社有限公司
法定代理人  乙○○
訴訟代理人  鄧湘全律師
            程昱菁律師
被      告  恩德室內裝修設計有限公司
法定代理人  甲○○
訴訟代理人  林大華律師
            張仁興律師
複代理人    蔡宜真律師
上列當事人間請求返還支票事件，本院於民國98年2月26日言詞
辯論終結，判決如下：
    主  文
原告之訴駁回。
訴訟費用由原告負擔。
    事實及理由
壹、程序方面：
    按訴狀送達後，原告不得將原訴變更或追加他訴；被告於訴
    之變更或追加無異議，而為本案言詞辯論者，視為同意變更
    或追加，民事訴訟法第255條第1項前段及第2項分別定有明
    文。經查，原告於起訴時原聲明為：「被告應將如附表所示
    之支票返還予原告」，嗣於民國97年11月11日具狀追加聲明
    為：「(一)確認被告就如附表所示支票之支票債權對原告不存
    在。(二)被告應將如附表所示之支票返還予原告」，被告並無
    異議，而為本案言詞辯論（見本院卷第225頁97年11月14日
    言詞辯論筆錄），依前開規定，視為被告同意原告訴之追加
    ，是原告所為訴之追加，核無不合，應予准許。
貳、實體方面：
一、原告起訴主張：原告與被告於95年3月29日簽訂裝修工程合
    約書，雙方約定由被告承攬原告之「台麗旅賓館整體裝修工
    程」（下稱系爭工程），工程總價為新臺幣（下同）2185萬
    2858元，按施工進度分期給付，尾款則於全部竣工經原告於
    14日內驗收完成後始須給付，其後於施工中被告表示因施工
    項目變更須追加工程總價，原告陸續給付工程款2200萬元，
    並簽發如附表所載面額合計200萬元之支票予被告，嗣原告
    發現工程出現多處瑕疵並催告被告修繕補正，詎被告置之不
    理，又追加工程後總價高達2731萬4402元，其中不但有多項
    施工明細未經原告同意逕行列入，且金額亦有浮報之情形，
    原告得主張扣除之金額、減少之報酬及請求損害賠償之金額
    ，合計484萬7160元，已超過原告所簽發如附表所示之4紙支
    票總面額200萬元，再者，因系爭工程出現多處瑕疵，尚未
    經原告驗收，依雙方之約定，占工程總金額約10分之1之尾
    款，原告亦尚無支付被告之義務，故被告就如附表所示支票
    之支票債權對原告不存在，爰依法提起本件訴訟等語。並聲
    明：(一)確認被告就如附表所示支票之支票債權對原告不存在
    。(二)被告應將如附表所示之支票返還予原告。
二、被告則以：被告於收受原告所簽發如附表所示之4紙支票後
    ，業分別於起訴前之96年11月及97年1月間轉讓予第三人，
    故上開支票已非被告所持有，其中附表編號1之支票，係於
    97年1月10日由訴外人德威光電股份有限公司（下稱德威公
    司）向玉山商業銀行為代收提示，附表編號2之支票，係於
    97年1月15日由訴外人陳宏儒向永豐銀行城內分行為代收提
    示，附表編號3之支票，係於96年11月30日由訴外人吳炳典
    向台灣中小企銀營業部為代收提示，附表編號4之支票，係
    於97年1月7日由訴外人蔡貴美向三重五常郵局為代收提示，
    是被告於原告聲請假處分前（即97年2月間），已非如附表
    所示4紙支票之執票人，姑不論原告與被告間之原因關係為
    何，基於票據無因性之性質，執票人即訴外人德威公司、陳
    宏儒、吳炳典及蔡貴美等人本得依票據關係向原告行使權利
    ，被告已非執票人，原告主張確認被告就上開支票之支票債
    權不存在云云，並無法以確認訴訟排除其不確定性而無確認
    之利益等語置辯。並聲明：原告之訴駁回。
三、兩造不爭執之事項：
  （一）原告與被告於95年3月29日簽訂裝修工程合約書，約定
        由被告承攬原告之「台麗旅賓館整體裝修工程」，工程
        總價為2185萬2858元，原告並簽發如附表所示面額合計
        200萬元之支票4紙予被告以支付工程款，
  （二）如附表所示4紙支票之發票日均為97年2月29日，被告已
        分別於96年11月間、97年1月間轉讓予第三人，其中附
        表編號1之支票，係於97年1月10日由訴外人德威公司向
        玉山商業銀行為代收提示，附表編號2之支票，係於97
        年1月15日由訴外人陳宏儒向永豐銀行城內分行為代收
        提示，附表編號3之支票，係於96年11月30日由訴外人
        吳炳典向台灣中小企銀營業部為代收提示，附表編號4
        之支票，係於97年1月7日由訴外人蔡貴美向三重五常郵
        局為代收提示。
  （三）原告於97年2月26日就如附表所示之4紙支票聲請假處分
        ，經本院於97年2月27日以97年度裁全字第1650號裁定
        准許，並經臺灣板橋地方法院於97年2月29日以板院輔
        97執全實字第722號執行命令實施假處分在案。
  （四）上揭事實，有工程合約書、本院97年度裁全字第1650號
        民事裁定、臺灣板橋地方法院97年度存字第848號提存
        書、支票暨退票理由單、代收票據明細表、代收票據紀
        錄簿及臺灣板橋地方法院97年2月29日板院輔97執全實
        字第722號執行命令等件可稽（見本院卷(一)第16至81、
        90至92頁、本院卷(二)第5至8、13至21頁、原證50），並
        經本院依職權調閱本院97年度裁全字第1650號假處分卷
        宗查明屬實，堪信為真實。
四、本件之爭點為：
  （一）原告請求確認被告就如附表所示4紙支票之支票債權對
        原告不存在，有無即受確認判決之法律上利益？
  （二）原告請求被告返還如附表所示4紙支票，有無理由？
五、得心證之理由：
  （一）原告請求確認被告就如附表所示4紙支票之支票債權對
        原告不存在，有無即受確認判決之法律上利益？
      1.按確認法律關係之訴，非原告有即受確認判決之法律上
        利益者，不得提起之，民事訴訟法第247條第1項前段定
        有明文。又所謂即受確認判決之法律上利益，係指因法
        律關係之存否不明確，致原告在私法上之地位有受侵害
        之危險，而此項危險得以對於被告之確認判決除去之者
        而言；確認法律關係成立或不成立之訴，以確認現在之
        法律關係為限，如已過去或將來應發生之法律關係，則
        不得為此訴之標的；所謂過去之法律關係，係指曾經成
        立或不成立之法律關係，因情事變更，該法律關係現已
        不復存在之情形而言，且為訴訟標的之法律關係是否存
        在，係以事實審言詞辯論終結時為準（最高法院42年臺
        上字第1031及49年臺上字第1813號判例意旨參照）。
      2.經查，如附表所示4紙支票之發票人為原告，原告為票
        據債務人，發票日均為97年2月29日乙節，有支票4紙在
        卷可稽（見本院卷(二)第5至8頁），原告雖主張其於97年
        2月間向法院聲請假處分，並經臺灣板橋地方法院於97
        年2月29日以板院輔97執全實字第722號執行命令實施假
        處分等語，惟被告抗辯其分別於96年11月間及97年1月
        間將上開4紙支票轉讓第三人，並經第三人向金融機構
        提示，惟屆期並未兌現等語，業據提出支票暨退票理由
        單、代收票據明細表及代收票據紀錄簿等件為證（見本
        院卷(二)第5至8、13至21頁），且為原告所不爭執，可見
        被告雖曾持有原告所簽發如附表所示之4紙支票，然業
        於上開假處分執行命令到達前，即分別轉讓第三人，又
        原告係於97年4月18日提起本件訴訟，此觀諸起訴狀上
        之本院收文戳日期即明（見本院卷(一)第3頁），足見被
        告於原告起訴前已非如附表所示4紙支票之執票人，則
        兩造間就上開支票之票據法律關係，已成為過去之法律
        關係，揆諸前開說明，原告訴請確認被告就上開支票之
        支票債權對原告不存在，即無受確認判決之法律上利益
        ，而欠缺權利保護之必要，自應予駁回。至原告是否就
        兩造間原因關係，另行提起訴訟，係屬另事，與本件訴
        訟無涉，併予敘明。
  （二）原告請求被告返還如附表所示4紙支票，有無理由？
        按無法律上之原因而受利益，致他人受損害者，應返還
        其利益；雖有法律上之原因，而其後已不存在者，亦同
        ，民法第179條定有明文。經查，被告已分別於96年11
        月間及97年1月間，將原告所簽發如附表所示之4紙支票
        ，轉讓第三人，並經第三人向金融機構提示，惟屆期並
        未兌現，且被告於原告起訴前已非執票人等情，業如前
        述，而依本院97年2月27日97年度裁全字第1650號假處
        分裁定之主文第1項記載：「債權人（即原告）提供66
        萬7000元擔保金後，債務人（即被告）就其所持有如附
        表所示之支票4紙，不得向付款人為付款之提示及轉讓
        第三人，並應將附表所示之支票，交由本院執行人員記
        明上開旨」，是被告既係於上開假處分裁定前，即將如
        附表所示之4紙支票轉讓第三人，上開假處分裁定並未
        禁止第三人為付款之提示及追索票款，則被告已非如附
        表所示4紙支票之占有人，是以，原告請求被告返還如
        附表所示之4紙支票，自非有據，應予駁回。
六、綜上所述，被告於原告起訴前已非如附表所示4紙支票之執
    票人，兩造間就上開支票之票據法律關係，已成為過去之法
    律關係，是原告訴請確認被告就上開支票之支票債權對原告
    不存在，即無受確認判決之法律上利益，而欠缺權利保護之
    必要，自不應准許，又被告既未持有上開支票，即無從返還
    ，則原告請求被告返還支票，亦非有據，自應予駁回。從而
    ，原告訴請確認被告就如附表所示4紙支票之支票債權對原
    告不存在，並請求被告返還上開支票，均為無理由，應予駁
    回。
七、本件事證已臻明確，兩造其餘攻擊防禦方法及舉證，核與判
    決結果無影響，爰不予一一論述，附此敘明。
八、據上論結，本件原告之訴為無理由，依民事訴訟法第78條，
    判決如主文。
中    華    民    國    98    年    3     月    13    日
                  民事第二庭    法  官  鍾素鳳
以上正本係照原本作成。
如對本判決上訴，須於判決送達後20日內向本院提出上訴狀。
中    華    民    國    98    年    3     月    13    日
                                書記官  林玗倩


司法院資訊處製作；財團法人民間司法改革基金會備份。
